【裁判字號】    98,簡上,80
【裁判日期】    981216
【裁判案由】    傷害
【裁判全文】
臺灣苗栗地方法院刑事判決              98年度簡上字第80號
公  訴  人  臺灣苗栗地方法院檢察署檢察官
上  訴  人
即  被  告  乙○○
上列上訴人即被告因家庭暴力防治法之傷害案件，不服本院苗栗
簡易庭98年度苗簡字第697 號中華民國98年9 月14日第一審簡易
判決（聲請案號：臺灣苗栗地方法院檢察署98年度偵字第3448號
），提起上訴，本院管轄之第二審合議庭判決如下：
    主  文
上訴駁回。
    事  實
一、乙○○前曾因竊盜案件，經本院以95年度易字第559 號判處
    有期徒刑6 月確定，嗣經減刑為有期徒刑3 月，甫於民國96
    年7 月16日縮刑期滿執行完畢。其與甲○○係兄弟，彼此間
    具有家庭暴力防治法第3 條第4 款所定之家庭成員關係。其
    2 人平日即感情不睦，於98年5 月7 日下午6 時許，在苗栗
    縣公館鄉仁安村11鄰仁安145 號乙○○老家前，因甲○○責
    罵乙○○之女友賴麗君在該處燒垃圾，引起賴麗君不滿，而
    撥打電話呼叫乙○○返回該址，乙○○接獲上情電話後，即
    於同日下午6 時30分許，駕車返回該址，並與甲○○發生口
    角爭執，兩人因此發生扭打，乙○○即出手並持屋旁木棍毆
    打甲○○，造成甲○○受有左頭頂部18.2公分裂傷、右胸刮
    傷、左上臂與雙前臂多處刮傷瘀血腫等傷害。
二、案經甲○○訴由苗栗縣警察局苗栗分局報請臺灣苗栗地方法
    院檢察署檢察官偵查後聲請以簡易判決處刑。
    理  由
壹、程序方面：
    按被告以外之人於審判外之言詞或書面陳述，除法律有規定
    者外，不得作為證據。又按被告以外之人於審判外之陳述，
    雖不符合同法第159 條之1 至第159 條之4 之規定，但經當
    事人於審判程序同意作為證據，法院審酌該言詞陳述或書面
    陳述作成時之情況，認為適當者，亦得為證據；當事人、代
    理人或辯護人於法院調查證據時，知有第159 條第1 項不得
    為證據之情形，而未於言詞辯論終結前聲明異議者，視為有
    前項之同意，刑事訴訟法第159 條第1 項及第159 條之5 分
    別定有明文。經查，本件資以認定被告犯罪事實之證人即告
    訴人甲○○於警詢及偵訊中之陳述，及行政院衛生署苗栗醫
    院開立之受理家庭暴力事件驗傷診斷書，均係被告以外之人
    於審判外之陳述，核其性質屬傳聞證據，原無證據能力，然
    檢察官及上訴人即被告乙○○於本件言詞辯論終結前，均未
    對於上開傳聞證據提出異議，本院審酌上開證據資料製作時
    之情況，並無違法不當及證明力明顯過低之瑕疵，認以之作
    為證據應屬適當，揆諸首揭規定，前開證據資料均有證據能
    力。
貳、實體方面：
一、本件上訴人即被告乙○○固坦承於上述時地，與告訴人甲○
    ○爭執而發生口角，惟矢口否認有何傷害之犯行，辯稱：當
    日伊與甲○○發生爭執時，並未對甲○○施以暴力，甲○○
    所受之上開傷害，實係其於爭執中自行持長約1 公尺之石綿
    瓦片，欲猛力敲擊伊頭部。伊為求自衛乃以右手臂抵擋，該
    石綿瓦片因甲○○用力過度而碎裂後反彈所致云云。經查：
（一）上開犯罪事實，業據證人即告訴人甲○○於警詢陳述：「
      就因為我講乙○○的同居人拿我的竹子去挖火沒有關係，
      但是要將竹子放在旁邊，竹子沒有拿走會被火燒掉，該女
      子沒有講什麼，該女子就進入家中，隔了約20分鐘左右我
      弟弟乙○○就開車返家，回到家後車子還沒有熄火，就拿
      棍子打我的頭，打了好幾次，我的手去擋棍子也被打傷，
      乙○○棍棍都是要打我的頭，想致我於死。」等語明確（
      見臺灣苗栗地方法院檢察署98年偵字第3448號偵查卷第9
      頁）。其於偵訊中亦具結證稱：「我與弟弟合不來，尤其
      自前年我弟弟在老家不慎將我採收的竹子燒了之後，2 人
      感情更不好，當天傍晚時，我弟弟的女朋友在燒垃圾，我
      跟她說，不要燒了，免得又將我採收的竹子燒了，她不高
      興，即打電話叫乙○○回來，乙○○一回來車子都還沒有
      熄火，就拿屋旁的木棍打我的頭部，我以手阻擋受傷，我
      即自行到署立醫院就醫。」等情甚詳（見臺灣苗栗地方法
      院檢察署98年偵字第3448號偵查卷第32頁）。揆以告訴人
      甲○○上開警詢及偵訊中所言與被告衝突之過程，前後所
      陳大致相符，復無明顯矛盾或不合常情之處，且依其所述
      被告係以木棍毆打其頭部，其並以手抵擋被告毆打等語，
      此與診斷證明書所示告訴人受傷之部位、傷害種類亦相符
      合，是告訴人所述應堪採信。況審酌本件告訴人受有左頭
      頂部18.2公分裂傷、右胸刮傷、左上臂與雙前臂多處刮傷
      瘀血腫等多處傷害之情以觀，衡諸經驗法則，絕非單一石
      綿瓦片碎裂後反彈所致，益徵被告所稱並未對告訴人施以
      暴力等語，顯係卸責之詞，不足採信。
（二）另被告辯稱其係出於自衛而抵擋告訴人持石綿瓦片之攻擊
      ，並提出其右手臂受傷之照片2 張為證（見本院二審卷第
      8 頁）。然按刑法第23條前段規定之正當防衛，必須對於
      現在不法之侵害且基於防衛之意思為之，始屬相當，若侵
      害業已過去，或無從分別何方為不法侵害之互毆行為，均
      不得主張防衛權，而衡之一般社會經驗法則，互毆係屬多
      數動作構成單純一罪而互為攻擊之傷害行為，縱令一方先
      行出手，而還擊之一方在客觀上苟非單純對於現在不法之
      侵害為必要排除之反擊行為，因其本即有傷害之犯意存在
      ，則對其互為攻擊之還手反擊行為，自無主張防衛權之餘
      地。故若雙方各基於傷害對方之犯意而互毆，均不得主張
      正當防衛（最高法院30年上字第1040號判例、同院92年度
      臺上字第3039號、94年度臺上字第571 號判決要旨參照）
      。查本件依告訴人之指述，實尚難認定係由告訴人先對被
      告為不法侵害，故被告之雙右手臂雖受有傷害，有前揭照
      片2 張為證，縱使如被告所陳，係告訴人先為不法侵害，
      惟本案既無從分別何方先為不法侵害，依上開說明，被告
      自不得主張防衛權。況告訴人所受傷勢遍及頭部、右胸、
      左上臂及雙前臂等多處，顯係多次出手傷害行為所造成，
      應認被告此多數接續動作行為並非對於不法侵害為必要排
      除之反擊行為，更有傷害告訴人之犯意存在甚明，故被告
      自無主張正當防衛以免責之餘地。
（三）綜上所述，本案事證明確，被告所辯應屬卸責之詞，難以
      憑採，其犯行堪予認定，應依法論科。
二、論罪科刑：
    核被告乙○○所為係犯刑法第277 條第1 項傷害罪。且被告
    有犯罪事實欄一前段所載之有期徒刑執行紀錄，此有臺灣高
    等法院被告前案紀錄表附卷可參。被告於受有期徒刑之執行
    完畢後，5 年內故意再犯本件有期徒刑以上之罪，為累犯，
    應依刑法第47條第1 項之規定加重其刑。
三、原審以被告犯罪事證明確，並適用刑事訴訟法第449 條第1
    項前段、第454 條第2 項，刑法第227 條第1 項、第47條第
    1 項、第41條第1 項前段及刑法施行法第1 條之1 等規定，
    審酌被告與告訴人係兄弟，理應以理性溝通協調方式解決糾
    紛，僅因細故發生口角，被告即傷害告訴人之犯罪動機、目
    的、手段，兼衡被告之生活狀況、智識程度、尚未取得告訴
    人之諒解及告訴人所受傷害程度等一切情狀，判處拘役55日
    ，如易科罰金，以新臺幣1 千元折算1 日，至被告持以傷害
    告訴人之木棍，型式不明，且無證據證明為被告所有，又未
    扣案，為免將來執行困難，爰不予宣告沒收。其認事用法均
    無違誤，量刑亦屬妥當，被告仍執前詞提起本件上訴，為無
    理由，應予駁回。
據上論斷，應依刑事訴訟法第455 條之1 第1 項、第3 項、第36
8 條判決如主文。
本案經檢察官唐先恆到庭執行職務。
中    華    民    國    98    年    12    月    16    日
                  刑事第二庭  審判長法  官  楊清益
                                    法  官  林佩儒
                                    法  官  魏宏安
以上正本證明與原本無異。
不得上訴。
                                    書記官  張玉楓
中    華    民    國    98    年    12    月    16    日
附錄本判決論罪科刑依據之法條：
中華民國刑法第277條第1項
傷害人之身體或健康者，處3 年以下有期徒刑、拘役或1 千元以
下罰金。


司法院資訊處製作；財團法人民間司法改革基金會備份。
